【裁判字號】    89,上易,1689
【裁判日期】    890705
【裁判案由】    詐欺
【裁判全文】
臺灣高等法院刑事判決                          八十九年度上易字第一六八九號
    上  訴  人  臺灣士林地方法院檢察署檢察官
    被      告  丙○○
                乙○○
右上訴人因被告詐欺案件，不服臺灣士林地方法院八十九年度易字第三五號，中華民
國八十九年三月十五日第一審判決（起訴案號：臺灣士林地方法院檢察署八十八年度
偵字第五五九六號）提起上訴，本院判決如左：
    主  文
上訴駁回。
    事  實
一、丙○○、乙○○二人共同基於意圖為自己不法所有之概括犯意聯絡，於民國八十
    四年八、九月間，因缺乏資金週轉，明知渠等二人並無開設新公司之計畫，竟向
    一心想要增加家庭收入之甲○○、白惠娜夫婦訛稱：擬籌組新公司，如投資可獲
    高紅利云云，邀請甲○○參加投資，甲○○不疑有他，信以為真，先於八十四年
    九月四日，在臺北市第三信用合作社城東分社匯款新臺幣（下同）五十萬元至丙○○、乙○○所經營「台灣瑋伽有限公司」設於彰化銀行大同分行之帳戶（00
    000000000000號），丙○○、乙○○二人詐得款項之後，食髓知味
    ，復於同年十二月間，佯稱要製作夏裝，詢問甲○○、白惠娜夫婦是否仍要投資
    夏裝，如要投資，可再追加三十萬元，甲○○夫婦仍不疑有他，信以為真，適有
    白惠娜之妹妹白惠珠返還借款三十萬元，甲○○乃於十二月十一日，在台北市○○區○○街二十巷十八號住處（原審漏未記載，應補正）交付現金三十萬元予丙○○、乙○○，以為投資款項，丙○○與乙○○二人復承前揭為自己不法所有意
    圖之概括犯意聯絡，隱瞞渠等並無償還之真意及能力，向甲○○調借款項，詐稱
    「二個星期就可還錢」云云，使甲○○誤信渠等有還款之意，而於八十五年（起
    訴書誤植八十八年）二月二十八日，在上開丙○○、乙○○住處（原審漏未記載
    ，應補正）再交付現金三十萬元，屆期並未清償而一再要求甲○○、白惠娜同意
    展期還款。然經年餘，丙○○、乙○○二人不惟未設立新公司，且未提出前揭資
    金之收支報表或為任何說明，甲○○因而起疑，乃要求返還前揭投資款及借款，
    雙方經多次磋商，白惠娜始依銀行借款利息要求丙○○、乙○○立據以為憑證。
    丙○○與乙○○二人先行返還四萬八千元，並於八十六年十月二十四日訂立契約
    ，約定自八十六年十一月間起，丙○○與乙○○二人每月清償甲○○一萬元，初
    始被告二人均依約履行，詎於八十八年二月丙○○與乙○○二人僅清償六千元（
    並未依約清償一萬元），更自同年三月起未予清償任何款項，甲○○至此始知受
    騙。
二、案經甲○○訴請臺灣士林地方法院檢察署檢察官偵查起訴。
    理  由
一、訊據上訴人即被告丙○○、乙○○二人矢口否認有何右揭詐欺犯行，均辯稱：伊
    二人雖有收到一百十萬元，惟並非告訴人之投資款，而係伊等向告訴人借款，伊
    等是因順英公司倒閉，致伊等被拖累，一時困難，無法還款云云，惟查：
  (一)前揭三筆款項即八十四年九月四日之匯款五十萬元、同年十二月十一日之三十萬
    元及八十五年二月二十八日之三十萬元，被告二人辯稱是向告訴人借得之款項，
    告訴人陳稱是投資款，雙方各執一詞，雖雙方於八十六年十月二十日之契約書概
    稱為借款，惟觀諸卷附由被告提出、告訴人交付被告之和解方案中，其中第一、
    二筆款項中記載有紅利，而非記載利息，第三筆款項則記載利息未有紅利字樣等
    情，再參以卷附告訴人於八十六年四月十五日寄發予被告二人之存證信函第一段
    記載「臺端於八十四年九月及十二月以投資童裝製售名義邀得本人先後投入現金
    八十萬元整，復於八十五年二月二十八日以週轉為由向本人借得現金二十萬元整
    」等語，而被告二人接獲前揭和解方案及存證信函未曾表示異議，且前揭和解方
    案及存證信函係告訴人於八十六年間所為，告訴人要無於二年前預計二年後提起
    訴訟而先予偽造證據之理，又若告訴人所言投資並非事實，則其大可三筆款項均
    陳明係投資款以實於偵訊時所為三筆均為投資款之陳述，無於前揭文件中載明第
    三筆為借款之必要，是前揭第一、二筆款項係屬投資款，第三筆款項係屬借款乙
    節，要可認定。
  (二)被告乙○○於原審調查時自陳：「這個錢是我自己去借的，．．．。我與甲○○
    是鄰居，認識十多年，甲○○的太太是我妹妹孩子的保姆，我們交往很頻繁，為
    了資金籌措，於八十四年九月四日向甲○○借五十萬元，第一筆借款無約定利息
    ，也未約定還款日期，八十四年十二月十一日借三十萬元，還因資金運轉而借，
    未約定利息及償還日期，八十五年二月二十八日又借第三筆三十萬元，亦未約定
    利息及償還日期」云云，然告訴人甲○○第一筆五十萬元，是告訴人向台北市第
    三信用合作社以抵押貸款之方式而取得，於八十四年九月四日因銀行放款而存入
    帳，同日再經告訴人甲○○依被告丙○○於「台灣瑋伽有限公司」便條紙上親筆
    記載「彰銀大同分行５０６７─０１─１７７５７─９─００台灣瑋伽有限公司
    」之帳戶，從台北三信城東分社匯入被告丙○○所提供之帳戶內之事實，有台北
    市士林地政事務所之抵押權設定登記資料、被告丙○○親筆所書之便條紙、存摺
    存款對帳單、台北三信放款跨行入戶電匯回單在卷可佐，且告訴人甲○○尚有一
    百八十多萬元之貸款未還清之事實，亦有世華聯合商業銀行忠孝分行「放款結欠
    餘額證明書」附卷可參，至於甲○○以白惠珠所還三十萬元投資夏裝三十萬元之
    事實，亦經證人白惠珠證稱屬實，足證告訴人並非有閒錢隨意供人無息調借之人
    ，告訴人甲○○向銀行貸款五十萬元，尚且需要支付貸款利息予銀行，告訴人與
    被告丙○○、乙○○二人非親非故，豈有可能「無利息約定」而借予被告二人？
    是被告乙○○所言前二筆「借款」無約定利息云云，顯非事實，另上開款項既係
    告訴人之投資款，則被告丙○○辯稱：「甲○○來我們家，知道我們需要錢週轉
    ，隔沒幾天就匯款進來」云云，亦非事實，不足採信。
  (三)被告乙○○於本院調查時就有無約定利息及還款時間一節改稱：「（五十萬元有
    無約定利息？）我有提過，他們說以後再談」，「（何時還？）沒有說，那時有
    說約七、八個月為一個週期，還本較慢」；「（十二月十一日他又借你三十萬元
    ？）我有跟他說是三個月還，利息來不及講，他來的很匆忙」云云，此一供述與
    被告乙○○於原審之供述不符，且上開款項如係告訴人借款予被告，則利息之約
    定至為重要，豈有來不及講之可能，再觀諸第三筆款依告訴人所言係借款，且有
    利息之約定，此亦為被告二人所是認，則第三筆款既有利息之約定，何以前面二
    筆款項是借款竟無利息之約定？殊難想像，是被告乙○○所辯來不及約定利息一
    節，自無可採，至借款日期亦甚重要，被告二人於原審稱無約定還款日期，於本
    院調查竟稱有約定還款日期，前後矛盾，其所供不實亦甚明顯。
  (四)被告二人取得投資款並未籌組新公司等情，為告訴人指陳，亦被告二人不否認，
    是前情亦堪認定，則被告二人以籌組公司為由向被告取得前二筆款項，竟未設立
    公司，足徵被告二人就此部分對告訴人有施以詐術之行為。
  (五)被告二人自取得最後一筆款項即八十五年二月二十八日起迄翌年八十六年十月二
    十四日簽訂契約時止，僅清償四萬八千元，又自八十六年十一月迄八十八年一月
    每月清償一萬元，八十八年二月清償六千元，共僅清償二十餘萬元等情，為告訴
    人及被告一致供陳，並有匯款單可佐，其後於八十八年三月間告訴人聲請調解，
    被告二人未前往調解，另迄檢察官最後一次庭期即八十八年十一月二十四日止，
    被告二人均未再予清償，亦未與告訴人連絡商討清償方案等情，為告訴人指陳無
    訛，亦為被告二人不否認，另有調解不成立證明書可佐，雖被告舉因順英公司倒
    債致渠等無資力云云，以為無法清償告訴人之理由，惟查，被告所提出順英公司
    倒閉之剪報日期為八十六年三月八日，所提出順英公司拒絕往來之支票發票日為
    八十六年二月，然依被告乙○○前述辯解，其第一筆五十萬元款項，原來只借七
    、八個月，則八十五年五月間即應清償，徵諸被告二人迄八十六年十一月即按月
    支付告訴人一萬元，足徵被告二人在順英公司倒帳前，即已無資力可資清償，是
    其二人所辯受順英公司倒帳影響云云要無可採，再者，近四年來被告二人僅清償
    約四分之一之款項，尚有九十餘萬元未清償，可證被告二人確實無資力可清償，
    則被告二人自取得款項伊始即具為自己不法所有意圖，且就第三筆款項而言，有
    隱瞞其無資力清償之事實。
  (六)綜上，本件事證已明，被告所辯，顯係卸責之詞，委無足採，犯行洵堪認定，應
    依法論科。
二、核被告丙○○、乙○○二人所為，均係犯刑法第三百三十九條第一項之詐欺取財
    罪，被告二人間有犯意聯絡，行為分擔，均為共同正犯，又被告二人連續三次詐
    欺行為，時間緊接，手法相同，犯罪構成要件均相同，顯係基於概括犯意而為，
    應依連續犯之規定，論以一罪，並加重其刑二分之一。原審本同上見解，適用刑
    法第二十八條、第五十六條、第三百三十九條第一項，罰金罰鍰提高標準條例第
    一條前段之規定，並審酌被告二人之犯罪動機、目的、手段、造成之損害、未與
    被害人成立和解，及犯後態度等一切情狀，各量處有期徒刑六月，其認事用法及
    量刑，核無不當，檢察官上訴指摘原判決量刑過輕，被告二人上訴否認犯罪均無
    可採，應駁回其上訴。
據上論斷，應依刑事訴訟法第三百六十八條，判決如主文。
本案經檢察官郭弘佑到庭執行職務。
中      華      民      國    八十九    年      七      月      五      日
                              臺灣高等法院刑事第十三庭
                                  審判長法  官  常  尚  信
                                        法  官  盧  彥  如
                                        法  官  周  占  春
右正本證明與原本無異。
不得上訴。
                                        書記官  蕭  麗  珍
中    華    民    國    八十九    年       七       月        七        日


司法院資訊處製作；財團法人民間司法改革基金會備份。
